臺灣高等法院刑事判決　　　　　　　 100年度交上訴字第81號
上　訴　人　臺灣臺北地方法院檢察署檢察官
上　訴　人
即　被　告　LISSETER .
上列上訴人被告因公共危險案件，不服臺灣臺北地方法院99年度
交訴字第118號，中華民國100年5月25日第一審判決（起訴案號
：臺灣臺北地方法院檢察署99年度偵字第2610號），提起上訴，
本院判決如下：
    主  文
上訴駁回。
    事  實
一、LISSETER ADAM PAUL於民國98年12月23日14時10分許，駕駛
    車牌號碼JK-8359號吉普車，搭載女友魏玉菁，沿臺北市中
    正區○○○路左轉羅斯福路4段，行駛至羅斯福路4段24巷口
    時，與任職臺北市政府交通大隊直屬第一分隊拖吊車駕駛之
    祝銑璟所駕駛之車牌號碼BH-683號特種自大貨車（即臺北市
    政府警察局拖吊車，下稱拖吊車；當時祝銑璟並非在執行拖
    吊勤務中），因爭道發生疑似擦撞糾紛（未致人受傷），祝
    銑璟請同車助手王曉村報警處理，因見LISSETER ADAM PAUL
    駕駛吉普車坐回駕駛座，祝銑璟為阻止LISSETER ADAM PAUL
    離開，即將腳踏在吉普車駕駛座旁腳踏墊上，伸手進入吉普
    車內抓住方向盤，不法拔走車鑰匙，LISSETER ADAM PAUL下
    車欲取回其車鑰匙，祝銑璟不從，LISSETER ADAM PAUL即基
    於傷害人身體之犯意，與祝銑璟拉扯，並以左手勒住祝銑璟
    之頸部，將其右手往後扭，以手摳住祝銑璟之鼻部，又將其
    壓倒在路旁自行車上，致祝銑璟右手前臂挫傷、左小腿挫傷
    、鼻挫傷。嗣經路人制止，LISSETER ADAM PAUL即以備用鑰
    匙駕駛吉普車離開，右轉進入臺北市○○○路○段24巷，臺
    北市政府警察局中正第二分局思源街派出所員警蔡青谷、嚴
    國恩於同日14時22分許接獲通報抵達現場，發覺LISSETER
    ADAM PAUL甫駕車離去，即騎乘警用機車尾隨，其中蔡青谷
    騎乘車牌號碼BJS-708號警用重型機車緊追在LISSETER ADAM
    PAUL駕駛之吉普車左側，LISSETER ADAM PAUL原應注意汽車
    行駛時不得跨越雙黃線，且汽車行駛至交岔路口左轉彎時，
    應距交岔路口30公尺前顯示方向燈或手勢，行至交岔路口中
    心處左轉，不得占用來車道搶先左轉，而當時係日間、天候
    晴，視距良好，依當時情形並無不能注意之情事，LISSETER
    ADAM PAUL竟疏未注意，未顯示方向燈，未達路口中心處，
    即跨越雙黃線貿然左轉臺北市○○路○段往南行駛，蔡青谷
    見狀向左閃避不及，其機車右側車身仍遭吉普車左前車輪擦
    撞，蔡青谷因而人車倒地，受有右上臂挫傷、右拇指1.5公
    分擦傷、右小腿7公分擦傷、左膝1×2公分擦傷之傷害。
二、案經祝銑璟、蔡青谷訴由臺北市政府警察局中正第二分局報
    請臺灣臺北地方法院檢察署檢察官偵查起訴。
    理  由
壹、證據能力部分：
    檢察官與被告於本案辯論終結前，對於後述本判決所援引證
    人蔡清谷、魏玉菁於偵查之證詞及其餘各項書面證據，均未
    就證據能力聲明異議，本院審酌該等供述證據作成時之情況
    ，並無不法情事，且與本案待證事實間具有相當之關聯性，
    認為適當，依刑事訴訟法第159條之5之規定，有證據能力。
貳、有罪部分：
一、上訴人即被告未於最後審理期日到庭，其於本院準備程序，
    對於告訴人祝銑璟、蔡清谷二人受傷及被告有攻擊告訴人祝
    銑璟之事實雖不爭執，惟否認被告本身有何傷害、過失傷害
    犯行，辯稱：案發當時，被告先下車檢查，發現其吉普車並
    未與拖吊車擦撞，被告應無義務留在現場，被告即坐回車子
    裡，但祝銑璟自稱為警察，強行打開吉普車車門，用手肘撞
    被告，再強力非法奪取被告之汽車鑰匙，並打被告的臉多次
    ，被告因汽車鑰匙被祝銑璟拿走，所以下車想奪回；被告並
    未打祝銑璟，只是扭他的手，用手臂去環繞他的脖子，且有
    要求還被告鑰匙，被告是被攻擊者，祝銑璟說有發生事故，
    拒絕返還被告車鑰匙，被告只是要合法把自己的鑰匙拿回來
    ，才會與祝銑璟發生肢體衝突，被告是正當防衛，非無故攻
    擊祝銑璟；又告訴人蔡青谷及證人嚴國恩對於車禍發生經過
    之說法前後不一，沒有證據可以證明吉普車或蔡青谷所騎之
    警用機車有撞擊痕跡，監視器亦未拍攝到兩車撞擊的畫面，
    應係警員即告訴人蔡青谷自己在追趕過程中跌倒，且即使有
    車禍發生，被告亦屬緊急避難，不應加以處罰云云。
    惟查：
  (一)傷害部分：
    1.被告於98年12月23日14時10分許，駕駛上開吉普車，搭載
      友人魏玉菁，沿臺北市中正區○○○路左轉羅斯福路4段
      ，行駛至羅斯福路4段24巷口時，與告訴人祝銑璟駕駛之
      拖吊車因爭道發生糾紛，祝銑璟請同車助手王曉村報警處
      理後，因見被告駕駛吉普車欲離開現場，遂攀爬在被告所
      駕吉普車之駕駛座車門旁腳踏墊上，以手抓住方向盤，並
      將吉普車熄火，拔走車鑰匙，被告旋即下車與祝銑璟拉扯
      ，以左手勒住祝銑璟之頸部，將其右手往後扭，使祝銑璟
      之手臂很痛，被告又以手摳住祝銑璟之鼻孔，此階段造成
      祝銑璟之挫傷，被告復將告訴人祝銑璟壓倒在路旁自行車
      上打等情，業據告訴人祝銑璟於原審證述綦詳（見原審卷
      第97至105頁、第116至118頁）。證人王曉村於原審具結
      亦證稱：案發當天伊係與告訴人祝銑璟一起出勤務，從新
      生南路左轉羅斯福路，被告在羅斯福路4段24巷口處將其
      駕駛之吉普車停在拖吊車前面，下車抗議，後來祝銑璟請
      伊用無線電通報交通隊前來處理，被告很氣憤，將拖吊車
      後面的工具拿起丟在地上，後來被告要離開，祝銑璟就將
      上半身伸到吉普車車窗內，抓著方向盤，被車子開車拖著
      走，接著被告下車，用左手從背後勒住祝銑璟的脖子，並
      將祝銑璟的右手往後扭，且把停靠在人行道上的腳踏車都
      壓倒，祝銑璟倒在腳踏車上，四周的民眾將兩人分開後，
      被告就上車，將車開走等語（見原審卷第161至169頁）。
      被告於偵查時亦坦承曾於上開時、地，駕駛前揭吉普車，
      與告訴人祝銑璟因爭道發生糾紛，在祝銑璟取走被告所駕
      吉普車鑰匙後，被告下車抓住祝銑璟之右手、以左手勒住
      其脖子，再用兩手指摳住祝銑璟的鼻子，將其右手往後扳
      到身後，嗣駕駛吉普車離開現場，自臺北市○○○路○段
      右轉駛入24巷，再左轉汀州路3段等情（見偵卷第105至10
      7頁），三人關於祝銑璟將被告所駕吉普車之鑰匙取走後
      ，被告對祝銑璟所為之傷害行為，所述相符。另經原審當
      庭勘驗證人魏玉菁提出之現場錄影光碟，被告確曾於祝銑
      璟取走吉普車鑰匙後，下車以右手架住祝銑璟之右手、以
      手撐其鼻孔、將其壓向腳踏車堆，並以左手勒住祝銑璟之
      頭部，有勘驗筆錄及列印照片在卷足稽（見原審卷第95頁
      背面至第97頁、第113頁、偵卷第47至49頁）。且祝銑璟
      因而受有右手前臂挫傷、左小腿挫傷、鼻挫傷之傷害，亦
      有國防醫學院三軍總醫院附設民眾診療服務處（下稱三軍
      總醫院）出具之診斷證明書（見偵卷第32頁），暨祝銑璟
      受傷照片（見偵卷第50、51頁）在卷足稽，堪認被告確有
      前揭傷害犯行甚明。
    2.被告雖辯稱其係因告訴人祝銑璟進入吉普車內毆打伊、阻
      止伊離開，並將車鑰匙取走，被告屬正當防衛云云。然按
      佔有物被侵奪，權利人固得就地行使取回權，而權利人於
      行使取回權之際，侵害者加以抗拒，甚至動武，係對他人
      權利為不法侵害，惟權利人為防衛自己權利，欲自立排除
      侵害，仍須依當時之情勢，以非施用腕力，不足以達收回
      原物之目的，始得為之。依被告於警詢、偵查、原審及本
      院所為陳述（見偵卷第12頁背面至第13頁、104至108頁，
      原審卷第42至43頁、第118頁背面、本院卷第31至32頁）
      ，證人祝銑璟、王曉村前開證述，暨卷附現場照片等（見
      偵卷第46至48、98頁，原審卷第181頁），顯示其等在上
      開時、地因行車爭道發生糾紛，被告將吉普車擋在祝銑璟
      拖吊車前，並將拖吊車後之工具丟到地上，其後祝銑璟為
      阻止被告離去，踏在被告所駕吉普車駕駛座車門旁腳踏墊
      上，手抓吉普車之方向盤，拔出吉普車鑰匙，將之取走，
      可見在此段期間內，被告以及祝銑璟均有不法侵害對方之
      行為，又當祝銑璟取走被告所駕吉普車鑰匙之後，仍不法
      持有被告所駕吉普車之鑰匙，拒絕交還，被告依法本得就
      地向祝銑璟取回之，惟因當時正當下午，案發地點又在交
      通便利之台北市○○○路○段，警察據報將迅速抵達現場
      處理，證人魏玉菁並曾數度向被告表示「Wait for the
      police.」（等警察來）等語，有勘驗筆錄在卷足稽（見
      原審卷第95、96頁背面），顯見被告可等待警察到場，不
      必長久時間，即可以和平之手段取回車鑰匙，且依當時已
      有人報警之情形觀之，被告並無任何迫在眉睫需以暴力手
      段處理之狀況，亦即，被告並非當場施用腕力，不足以達
      收回車鑰匙之目的，而與得行使正當防衛權利之情形不合
      ，被告竟下車與祝銑璟扭打，以手勒住祝銑璟之頸部、將
      其右手往後扭，並以手摳住其鼻部，復將祝銑璟壓倒在路
      旁自行車上，致祝銑璟受右手前臂挫傷、左小腿挫傷、鼻
      挫傷，其顯係於對方侵害行為結束後，另基於傷害犯意而
      施加暴力，不得主張正當防衛。
  (二)過失傷害部分：
    1.告訴人即思源街派出所巡佐蔡青谷於原審證稱：其於案發
      當日值勤時，接獲值班台通報羅斯福路4段24巷口有糾紛
      發生，其抵達現場後，經由告訴人祝銑璟告知，得知被告
      已駕駛白色吉普車右轉進入羅斯福路4段24巷往汀州路方
      向離去，其即騎乘警用重型機車緊追在被告駕駛之吉普車
      左側，嚴國恩亦騎車跟隨在後，行至羅斯福路4段24巷與
      汀州路3段交岔路口，被告未顯示方向燈，尚未到達路口
      即跨越雙黃線左轉汀州路3段，其見狀立即跟著左轉閃避
      被告之吉普車，右後方遭吉普車左前車輪擦撞，其因而人
      車倒地受傷等語（見原審卷第119至125頁），核與證人嚴
      國恩於原審證稱：案發當天伊與告訴人蔡青谷一起擔任勤
      務，因接獲通報，渠等到達現場後，有民眾指稱是被告駕
      駛之白色吉普車肇事，蔡青谷就先騎乘警用機車沿羅斯福
      路4段24巷要攔停被告之吉普車，伊跟在後面，到汀州路3
      段交岔路口處，看到白色吉普車沒有開方向燈跨越雙黃線
      左轉加速往南行駛，蔡青谷的機車往左邊倒，伊就鳴警報
      器繼續追趕等語相符（見原審卷第125至128頁）。告訴人
      蔡青谷經診斷受有右上臂挫傷、右拇指1. 5公分擦傷、右
      小腿7公分擦傷、左膝1×2公分擦傷，有三軍總醫院出具
      之診斷證明書在卷足稽（見偵卷第30頁）；此外，並有道
      路交通事故現場圖、現場照片、告訴人蔡青谷受傷情形以
      及上開警用機車受損情形照片等（見偵卷第42頁、第55至
      58頁、第66頁、第67頁）在卷足稽，被告於上開時、地駕
      駛吉普車肇事致告訴人蔡青谷受傷之事實，即堪認定。
    2.按雙黃實線設於路段中，用以分隔對向車道，並雙向禁止
      超車、跨越或迴轉；汽車行駛至交岔路口，左轉彎時，應
      距交岔路口30公尺前顯示方向燈或手勢，換入內側車道或
      左轉車道，行至交岔路口中心處左轉，並不得占用來車道
      搶先左轉；道路交通標誌標線號誌設置規則第149條第1項
      第1款、道路交通安全規則第102條第1項第5款分別定有明
      文。被告駕車行經上開路段時，理應知悉並注意前引交通
      安全規則，以防止危險發生，且依卷附車禍發生地點照片
      及監視錄影畫面列印照片（見偵卷第66頁、原審卷第108
      至109頁），本件事故發生時天候晴、日間有自然光線，
      視距良好，被告並無不能注意之情事，詎其未顯示方向燈
      ，未達路口中心處即跨越雙黃線貿然左轉臺北市○○路○
      段，因而肇事，被告確有過失甚明。蔡青谷因本件車禍受
      有前揭傷害，被告之過失行為與蔡青谷之傷害結果間，顯
      具有相當因果關係，被告過失傷害犯行堪以認定。
    3.被告雖辯稱：蔡青谷係自己摔倒，且縱有車禍發生，被告
      亦係緊急避難云云。惟證人蔡青谷於原審已明確證稱：其
      騎乘之警用機車右後方遭被告駕駛之吉普車左前車輪擦撞
      ，而向左側傾倒（見原審卷第119頁）；核與卷附採證照
      片顯示蔡青谷當日所騎之車牌號碼BJS- 708號警用重型機
      車，車身右側中後方有一道刮痕，左前側車身則有整片擦
      、刮痕跡（見偵卷第67至69頁）相符。另經原審當庭勘驗
      羅斯福路4段24巷與汀州路3段交岔路口附近之監視錄影畫
      面，在畫面左上方處可見被告駕駛之白色吉普車於錄影時
      間98年12月23日14時17分59秒許在十字路口左轉，後面尾
      隨之黑色小客車在十字路口右轉，錄影時間14時18分4秒
      許，在畫面中間偏左上角處即見一機車人車倒地，後面尚
      有1名騎白色機車戴白色安全帽之騎士，亦有勘驗筆錄及
      列印照片在卷足稽（見原審卷第94頁背面、第108至109頁
      ），亦核與證人蔡青谷、嚴國恩證稱渠等係騎乘警用機車
      先後追趕被告駕駛之白色吉普車，蔡青谷人車倒地後，嚴
      國恩仍繼續向前追趕被告等語相符；雖因該監視器係由思
      源街派出所往汀州路3段方向拍攝，亦即在被告之吉普車
      右上方拍攝，而未能拍攝到被告之吉普車行進間車身左方
      之狀況，惟依監視錄影畫面所示，被告駕駛之白色吉普車
      左轉汀州路後數秒，即見到蔡青谷人、車跌倒在地，其間
      並未見其他汽、機車左轉汀州路3段，證人嚴國恩亦證稱
      被告之白色吉普車行駛路徑切入蔡青谷之行駛路徑時，吉
      普車與機車中間並無其他車輛（見原審卷第128頁背面）
      ，參以蔡青谷與被告無何怨隙，其係值勤警務追躡被告，
      並無誣指被告之動機，所述其機車右後方與被告所駕吉普
      車擦撞後，其車速變慢，被告繼續原速左轉，故有數秒之
      差等語，亦無不合理之處，堪認蔡青谷對於人、車倒地，
      係因遭被告之吉普車違規左轉之際擦撞所致，真實可信。
      至於刑法第24條第1項前段之緊急避難行為，以自己或他
      人之生命、身體、自由、財產猝遇危難之際，非侵害他人
      法益別無救護之途，為必要之條件（最高法院96年度台上
      字第1061號判決意旨參照）；查告訴人祝銑璟及證人王曉
      村均證稱：案發當時祝銑璟並未向被告或與其同行之友人
      魏玉菁自稱為警察，並曾向證人魏玉菁表示已經請警察來
      處理等語（見原審卷第97頁背面、第101頁背面至第102頁
      、第164頁背面），核與證人魏玉菁於偵查中證稱「我與
      對方（指告訴人祝銑璟）都有說要找警察處理，結果我見
      對方已用電話通知警方，便不再打電話報警」（見偵卷第
      19頁）、「這時候我說要叫警察，是要解決行車糾紛，我
      看到拖吊車的副駕駛（指證人王曉村）已經打電話叫警察
      了，後來因為我們確認沒有車禍，所以被告就說要離開，
      我問他不等警察來嗎，他說不用反正不會有結果…」（見
      偵卷第80頁）等情相符；在被告駕車離開現場前，證人王
      曉村已報警，證人魏玉菁並曾數度向被告表示「Wait for
      the police.」（等警察來）等語，被告竟回稱「I can't
      wait for the police.」（我不能等警察），有勘驗筆錄
      在卷足稽（見原審卷第95、96頁背面），顯見證人魏玉菁
      已知悉祝銑璟並非警察，始會要求被告等警察到場處理，
      當時祝銑璟已遭被告毆打成傷、摔倒在路旁自行車上，被
      告亦知悉警員即將到場處理，其生命、身體、自由、財產
      並無猝遇危難之情況，自不合於緊急避難之要件，而不得
      據以免除責任。
  (三)綜上所述，被告所辯，並不可採，其所為傷害、過失傷害犯
    行，均堪認定，應依法論科。被告於原審雖另聲請調查下列
    證據：.傳喚魏玉菁之友人黃冠翔、案發當天到場處理之
    外事警察、管區員警到庭作證，以證明當天在警察局時其曾
    詢問告訴人祝銑璟是否為警職人員，到最後才問出告訴人祝
    銑璟是否為警員；傳喚證人嚴國恩及王曉村；實地模擬
    ，並勘驗被告於100年4月12日自行拍攝之模擬光碟，以證明
    被告無法在沒有打開吉普車車門的情況下，從車內踢告訴人
    祝銑璟，告訴人祝銑璟所言不實；傳喚證人李文志，以證
    明告訴人祝銑璟有打開吉普車車門、當時有無車禍事故發生
    、證人李文志所聽到之喇叭聲來源等（見原審卷第214頁背
    面）。惟告訴人祝銑璟未曾自稱係警職人員，業經原審依憑
    證人王曉村及魏玉菁之證述，以及現場錄影光碟勘驗筆錄等
    認定如前，且被告是否明確知悉，以及何時知悉祝銑璟並非
    警職人員、祝銑璟有無打開吉普車車門，以及在新生南路左
    轉羅斯福路4段至該路段24巷口處，祝銑璟與被告間有無發
    生車禍事故、當時旁觀民眾李文志聽聞之喇叭聲來源為何等
    各點，均不影響被告所涉傷害罪責，核無傳喚黃冠翔、案發
    當天到場處理之外事警察、管區員警、李文志到庭證述之必
    要，亦無實地模擬或勘驗被告於案發後自行拍攝之光碟，以
    確認被告有無可能在車門未打開之情況下由車內以腳踢祝銑
    璟之必要。至證人嚴國恩、王曉村，業經原審分別於100年2
    月23日、100年3月30日傳喚到庭證述明確，並由被告充分行
    使對質詰問權，核無再予傳喚之必要。
二、論罪科刑
  (一)核被告所為，係犯刑法第277條第1項之傷害罪，以及同法第
    284條第1項前段之過失傷害罪。其所犯上開2罪，一係基於
    傷害犯意、一係過失所致，行為互異，應予分論併罰。
  (二)原審以被告罪證明確，適用刑法第277條、第284條第1項等
    規定，並審酌：被告來台多年，前曾因傷害案件經臺灣板橋
    地方法院判處拘役15日，緩刑3年確定，復因傷害案件，經
    同法院判處拘役15日確定，竟未記取教訓，因行車爭道與告
    訴人祝銑璟發生爭執，祝銑璟以扳住方向盤、奪取車鑰匙等
    不當方式制止被告駛離現場，被告因遭受刺激而為傷害犯行
    ；以及被告駕車理應確實遵守交通規則，竟未顯示方向燈、
    未達路口中心處即貿然跨越雙黃線左轉，致告訴人蔡青谷受
    傷，且被告迄未賠償祝銑璟、蔡青谷，犯後也未見悔意，暨
    被告之犯罪手段、告訴人祝銑璟及蔡青谷所受損害程度等一
    切情狀，就被告所犯2罪，分別量處有期徒刑2月，拘役50日
    ，並均諭知易科罰金之折算標準。原審又說明以被告之犯罪
    情節，以及其與魏玉菁育有1名未滿4歲之子，認被告仍有在
    台照顧小孩之必要，無於刑之執行完畢或赦免後驅逐被告出
    境之必要。經核原審之認事、用法均無違誤，量刑亦屬妥適
    。
  (三)被告就此二罪上訴，以原審忽略：在錄影證據中，非常清
    晰得知，祝銑璟企圖跳上被告的車子，故毆打被告並抓住車
    子方向盤，強行拔走鑰匙，以激烈方式阻止被告離開。祝銑
    璟無任何理由，使用暴力和激烈的手段來攻擊。錄影畫面亦
    呈現被告欲離開現場，並用英文對祝銑璟說「give me my
    key （鑰匙還我）！」路人亦企圖阻止被告拿回車子鑰匙，
    但被告告訴路人「他拿走我的車鑰匙！」，皆可證明被告只
    是要求祝銑璟將手中鑰匙歸還，根本沒有留下來攻擊祝銑璟
    之必要。早在祝銑璟企圖發動無理由攻擊，且暴力搶奪車子
    鑰匙前，被告就準備離開。何況，不管握有多少支的備用鑰
    匙，皆是被告個人財產，有拿回之必要，影片中可非常清楚
    的看到，當祝銑璟要求放開其手臂時，馬上放開手臂，且當
    被告發現還有一把備用鑰匙時，馬上欲離開現場，被告並未
    動手或企圖攻擊祝銑璟。關於蔡警員機車車禍之事，原判
    決認定被告有過失傷害犯行。但在警方提供的CCTV影像中，
    可清楚的明瞭，當被告車輛於路口左轉行駛時，此時，被告
    車輛在蔡警員車前方約至少5公尺處，然後，蔡的機車倒下
    ，顯示蔡當下是在被告車輛的後方。原判決否定影片中所見
    之事實，並稱是被告車輛之前輪撞到蔡的機車，本非事實云
    云。經查，被告上訴理由，仍主張欲取回車鑰匙而行使正當
    防衛、未與告訴人蔡清谷機車擦撞云云，惟被告傷害祝銑璟
    之行為，與正當防衛之法律規定不合，又被告之違規左轉行
    為，造成蔡清谷倒地受傷，均論述在前，被告仍僅憑己見上
    訴，為無理由。
、無罪部分：
一、公訴意旨另以：被告明知其已肇事並致蔡青谷受傷，竟未停
    車查看，加速逃離現場，警員嚴國恩本繼續追緝被告，惟因
    其開上水源快速道路，機車無法繼續行駛該道路而作罷，其
    後被告經魏玉菁電話勸告後，始至警察局製作筆錄。因認被
    告涉犯刑法第185條之4肇事致人傷害逃逸罪嫌等語。
二、按犯罪事實應依證據認定之，無證據不得認定犯罪事實；不
    能證明被告犯罪者或其行為不罰者，應諭知無罪之判決，刑
    事訴訟法第154 條第2 項、第301 條第1 項，分別定有明文
    。復按認定不利於被告之事實，須依積極證據，苟積極證據
    不足為不利於被告事實之認定時，即應為有利於被告之認定
    ；認定犯罪事實所憑之證據，雖不以直接證據為限，間接證
    據亦包括在內，然而無論直接證據或間接證據，其為訴訟上
    之證明，須於一般人均不致有所懷疑，而得確信其為真實之
    程度者，始得據為有罪之認定，倘其證明尚未達到此一程度
    ，而有合理之懷疑存在而無從使事實審法院得有罪之確信時
    ，即應由法院為諭知被告無罪之判決（最高法院30年上字第
    816號、76年台上字第4986號判例參照）。又刑法第185條之
    4 之肇事逃逸罪，其客觀構成要件為行為人駕駛動力交通工
    具肇事，且致人死傷而逃逸，主觀要件則須行為人對致人死
    傷之事實有所認識，並進而決意擅自逃離肇事現場，始足當
    之（最高法院99年度台上字第6594號判決意旨參照）。
三、公訴人認被告涉有上開肇事致人傷害逃逸罪嫌，無非係以告
    訴人蔡青谷、證人嚴國恩於偵查中之證述及職務報告，道路
    交通事故現場圖、談話紀錄表、現場與車損照片，暨告訴人
    蔡青谷之三軍總醫院診斷證明書、受傷照片等為主要論據。
    訊據被告堅詞否認有何肇事逃逸之犯行，辯稱：伊並不知道
    告訴人蔡青谷騎乘警用機車追逐伊所駕駛之吉普車而倒地受
    傷，係直到警員嚴國恩騎到吉普車旁，並以英文表示「Stop
    your car」（停下你開的車）時，伊才知道警察跟隨在後，
    沒有看到警察在後方追趕，是因為與告訴人祝銑璟推擠時，
    吉普車左側照後鏡已經移位偏掉，且警察並未鳴警報器等語
四、經查：
  (一)被告於98年12月23日14時22分許，駕駛吉普車沿羅斯福路4
    段24巷往汀州路方向行駛，行至該巷與汀州路3段交岔路口
    時，未顯示方向燈，尚未到達路口即跨越雙黃線左轉汀州路
    3段，致其吉普車之左前車輪擦撞跟隨在該車左側由告訴人
    蔡青谷所騎乘之警用重型機車，蔡青谷因而人車倒地，受有
    右上臂挫傷、右拇指1.5公分擦傷、右小腿7公分擦傷、左膝
    1×2公分擦傷之傷害等情，業經本院認定如前，此部分所應
    審酌者，在於被告對其過失行為導致告訴人蔡青谷倒地一事
    ，於肇事當時是否知悉？
  (二)徵之告訴人蔡青谷於原審證稱：被告的車子擦撞倒伊機車右
    後車身時，因被告吉普車車輪比較大，伊當時有戴安全帽，
    覺得後面有碰一下就倒了，聲音不太清楚，被告左轉汀州路
    後速度雖較快，但並未停車，伊追逐被告之吉普車時，僅開
    啟警示燈，並未鳴警報器（見原審卷第122頁背面至第124頁
    ）；證人嚴國恩則證稱：伊只有看到告訴人蔡青谷的機車倒
    地的過程，沒有聽到倒地或擦撞的聲音，伊係在被告左轉到
    汀州路後才開啟警報器、警示燈，騎車追到汀州路3段291號
    東南亞戲院附近，才超越被告之吉普車，並對被告說「Stop
    your car」，試圖攔停該車（見原審卷第125頁反面至第128
    頁背面）。另依告訴人蔡青谷所述，被告駕駛之吉普車係左
    前車輪擦撞其所騎乘之機車右後車身等情（見偵卷第83頁）
    ，再觀諸卷附車損照片，告訴人蔡青谷所騎乘之警用機車右
    側車身雖有一道刮痕，但車身受損情形尚屬輕微（見偵卷第
    67頁）；堪認被告駕駛之吉普車與告訴人蔡青谷騎乘之機車
    發生擦撞時，擦撞之力道、所發出之聲響均不大，且在被告
    行駛至汀州路3段291號之前，並無人攔阻被告、告知發生車
    禍之事。再者，本件車禍發生地點係在羅斯福路4段24巷左
    轉汀州路處，為台北市中心人車往來頻繁地區，車禍發生時
    間為下午2時20分許，由監視錄影畫面觀之，當時該交岔路
    口附近往來之人、車眾多（見原審卷第108至109頁），而被
    告所駕駛之吉普車車身較一般小客車高，依當時兩車之相對
    位置及道路狀況，被告辯稱其因吉普車左側照後鏡已於與告
    訴人祝銑璟推擠時偏移、且因未聽到警報器聲響，而不知告
    訴人蔡青谷在後追趕、不知已肇事等語，尚非無據。至告訴
    人蔡青谷雖證稱被告左轉汀州路後車速特別快（見原審卷第
    124頁），惟以當時被告因已與告訴人祝銑璟發生爭道糾紛
    ，而急欲駕車逃離現場之情，難謂必係出於肇事後逃逸之犯
    意，且行車車速快、慢，亦會因被告行駛之道路前方車流情
    況而有所差異，尚難僅以被告駕駛之吉普車左轉汀州路後車
    速較快，遽認被告係知悉其肇事致人受傷後仍加速逃逸。
五、原審以不能證明被告犯罪，被告雖有駕車肇事致告訴人蔡青
    谷受傷之事實，惟綜觀卷內證據，尚無從認定被告主觀上對
    於肇事致人受傷之事實有所認識，而故意逃離現場，則其逕
    行離去之舉動，尚與肇事逃逸罪之構成要件有間。此外，復
    查無其他積極證據足以證明被告確有公訴意旨所指肇事逃逸
    犯行，揆諸上開法條及判例意旨，自應就此部分為被告無罪
    之諭知。認事、用法均無違誤，
六、檢察官上訴意旨：以肇事致人傷害逃逸部分提出上訴，認告
    訴人蔡青谷於審理時證稱：（問：你做手勢叫被告停車，被
    告是曾有轉頭看到你？）有，被告有看到我，才知道駕駛是
    外國人，我用右手揮手示意被告停車，我當天我騎警用機車
    ，身穿制服等語；另稱：「我上去揮手，被告的車子是在行
    進狀態，我在被告車窗旁邊，被告沒有到路口就提早轉彎，
    被告突然跨越雙黃線轉彎，被告轉出去，我就倒了，這時候
    有擦撞」等語，主張被告當時已知告訴人機車倒地受傷，原
    審忽略被告已知告訴人在旁之事實，被告既知告訴人在旁，
    仍貿然轉彎，致告訴人倒地受傷，主觀上豈能認定不知肇事
    ，況被告轉彎後，告訴人亦證稱被告車速特別快等語，原審
    對此竟認係因被告先前已與另告訴人祝銑璟發生爭道糾紛在
    先，急欲駕車離開現場，車速自然較快，非知悉肇事致人受
    傷後加速逃逸云云，難認妥當等語。惟查，以證人蔡青谷之
    證詞，雖得認定被告知悉警員騎車至其車旁命令停車，然被
    告未予服從而繼續駕車，在輪胎輕微擦撞蔡青谷機車之一瞬
    間，非無可能未及發現肇事，是無從以其繼續行車之動作，
    遽認係肇事逃逸之行為。檢察官起訴被告此部分肇事逃逸犯
    嫌，原審以檢察官之舉證不足證明被告知悉肇事，而就此部
    分為無罪之認定，並無違誤，檢察官上訴主張被告知悉肇事
    ，僅憑蔡青谷之證詞為據，仍無從排除被告不知情肇事之合
    理懷疑，故無從說服本院就此部分為不利被告之認定，其上
    訴為無理由，應予駁回。
七、被告經本院合法傳喚，最後審判期日無正當之理由不到庭，
    爰不待其陳述，逕行判決。
據上論斷，應依刑事訴訟法第368條、第371條，判決如主文。
本案經檢察官劉成焜到庭執行職務。
中    華    民    國   100    年    10    月    26    日
                  刑事第二十一庭審判長法  官  周政達
                                      法  官  許永煌
                                      法  官  趙文
以上正本證明與原本無異。
肇事逃逸部分，檢察官如不服本判決，應於收受送達後10日內向
本院提出上訴書狀，其未敘述上訴之理由者並得於提起上訴後10
日內向本院補提理由書（均須按他造當事人之人數附繕本）「切
勿逕送上級法院」。
其他不得上訴。
                                      書記官  張品文
中    華    民    國   100    年    10    月    26    日
附錄：本案論罪科刑法條全文
中華民國刑法第277條第1項（普通傷害罪）
傷害人之身體或健康者，處 3 年以下有期徒刑、拘役或 1 千元
以下罰金。
中華民國刑法第284條第1項（過失傷害罪）
因過失傷害人者，處 6 月以下有期徒刑、拘役或 5 百元以下罰
金，致重傷者，處 1 年以下有期徒刑、拘役或 5 百元以下罰金
。